ACORDAO-COMPLETO-2353536

ACÓRDÃO 3476/2019 ATA 16/2019 - SEGUNDA CÂMARA

VISTOS, relatados e discutidos estes autos da Tomada de Contas Especial instaurada pelo Ministério do Turismo – MTur em desfavor do Sr. Paulo de Tarso Veríssimo, Prefeito de João Dias/RN no período de 2009 a 2012, em razão da impugnação total das despesas decorrentes do Convênio 703.720/2009 que teve por objeto o incentivo ao turismo por meio do apoio à realização do evento intitulado “Festa do 1º João Pedro em João Dias - RN”, com realização nos dias 26 e 27 de junho de 2009.   
ACORDAM os Ministros do Tribunal de Contas da União, reunidos em Sessão da 2ª Câmara, ante as razões expostas pelo Relator, em: 
9.1. com fundamento nos arts. 1º, inciso I, 16, inciso III, alínea c, 19, caput, e 23, inciso III, da Lei 8.443/1992, julgar irregulares as contas do Sr. Paulo de Tarso Veríssimo (falecido) e condenar o espólio do ex-gestor ou seus herdeiros legais, caso tenha havido a partilha de bens, até o limite do patrimônio transferido, ao pagamento da quantia de R$ 100.000,00 (cem mil reais) , atualizada monetariamente e acrescida dos juros de mora, calculados a partir de 8/9/2009 até a data da efetiva quitação, nos termos da legislação em vigor, fixando-lhe (s) o prazo de 15 (quinze) dias, a contar do recebimento das respectiva notificações, para que comprove (m) , perante o Tribunal (art. 214, inciso III, alínea a, do Regimento Interno/TCU) , o recolhimento da dívida a favor do Tesouro Nacional;
9.2. autorizar, caso requerido, nos termos do art. 26 da Lei 8.443/1992, c/c o art. 217 do Regimento Interno/TCU, o parcelamento da dívida em até 36 (trinta e seis) parcelas mensais e sucessivas, sobre as quais incidirão os correspondentes acréscimos legais (débito: atualização monetária e juros de mora) , esclarecendo ao (s) responsável (eis) que a falta de pagamento de qualquer parcela importará no vencimento antecipado do saldo devedor, sem prejuízo das demais medidas legais;
9.3. autorizar, desde logo, com base no art. 28, inciso II, da Lei 8.443/1992, a cobrança judicial da dívida, caso não atendida a notificação.

Tomada de Contas Especial instaurada pelo Ministério do Turismo  MTur em razão da impugnação total das despesas decorrentes do Convênio 703.720/2009 que teve por objeto o incentivo ao turismo por meio do apoio à realização do evento intitulado Festa do 1º João Pedro em João Dias - RN, com realização nos dias 26 e 27 de junho de 2009.

Segunda Câmara

Município de João Dias/RN.

3. Responsável: Paulo de Tarso Veríssimo (XXX.441.124-XX).

13.1. Ministros presentes: Ana Arraes (Presidente), Aroldo Cedraz e Raimundo Carreiro.
13.2. Ministros-Substitutos presentes: Marcos Bemquerer Costa (Relator) e André Luís de Carvalho.

MARCOS BEMQUERER

Trata-se da Tomada de Contas Especial instaurada pelo Ministério do Turismo – MTur em desfavor do Sr. Paulo de Tarso Veríssimo, Prefeito de João Dias/RN no período de 2009 a 2012, em razão da impugnação total das despesas decorrentes do Convênio 703.720/2009.
2.	Mencionado ajuste, celebrado entre aquele órgão e a referida municipalidade, teve por objeto o incentivo ao turismo por meio do apoio à realização do evento intitulado “Festa do 1º João Pedro em João Dias – RN”, com realização nos dias 26 e 27 de junho de 2009 (peça 1, p. 24) .
3.	Para a execução do avençado, foram previstos R$ 104.170,00, dos quais R$ 100.000,00 seriam repassados pelo concedente e o valor de R$ 4.170,00 corresponderia à contrapartida. A verba federal foi repassada por meio da Ordem Bancária 2009OB801212 em 8/9/2009 (peça 1, p. 48) .
4.	O ajuste vigeu de 17/6 a 30/10/2009, com prazo de apresentação da prestação de contas até 30/11/2009 (peça 1, p. 49) .
5.	O MTur, mediante a Nota Técnica de Reanálise 1.268/2013, reprovou a prestação de contas encaminhada pelo ex-alcaide, em função, sinteticamente, da ausência de comprovação da efetiva realização do evento (peça 1, p. 191/194) e instaurou a presente TCE (peça 1, pp. 214/218) .
6.	A Secretaria Federal de Controle Interno certificou a irregularidade das contas (peça 1, p. 233) e a autoridade ministerial competente manifestou haver tomado conhecimento das conclusões contidas no Certificado (peça 1, p. 238) .
7.	No âmbito deste Tribunal, a Secretaria do TCU no Estado do Rio de Janeiro – Sec/RJ instruiu os autos e, por delegação de competência deste Relator, efetuou a citação do Sr. Paulo de Tarso Veríssimo pelo débito de R$ 100.000,00 à data de 8/9/2009 (peças 5, pp. 6/7 e 6/9) .
8.	Diante da notícia de falecimento do responsável – ocorrida em 12/11/2015 –, a unidade técnica realizou diligência ao Tribunal de Justiça do Rio Grande do Norte e ao Cartório Único Judiciário da Comarca de Alexandria/RN com o fito de obter informações sobre possível instauração de inventário ou de registro de partilha dos bens do de cujus.
9.	Na instrução da peça 36 a Sec/RJ teceu os seguintes comentários sobre este feito:
“23.	Por meio do Ofício 7/2018, de 10/4/2018, o Cartório Único Judiciário da Comarca de Alexandria/RN informa que não há em seus livros registros de óbito em nome de Paulo de Tarso Veríssimo, registro de inventário ou arrolamento de bens (peça 25) .
24. O Secretário Geral do Tribunal de Justiça do Estado do Rio Grande do Norte veio confirmar a este Tribunal, por meio do Ofício 83/2018-SG/TJRN, de 4/5/2018 (peça 22) , que fora encontrado no 4º Ofício de Notas de Natal, registrado no Livro C-319, fls. 222, sob o n. 81.862, o óbito do responsável. Em 11/6/2018, o Cartório do 4º Ofício de Notas de Natal/RN encaminhou a este Tribunal a 2ª via da certidão de óbito em nome de Paulo de Tarso Veríssimo, sinalizando a data de falecimento 12/11/2015 (peça 29) .
25.	Pesquisa realizada no site do Diário Oficial do Rio Grande do Norte, www.diariooficial.rn.gov.br, identificou a Portaria 235/2016/CBP/PR de 16/3/2016 (peça 30) , que concedeu pensão por morte aos familiares do Sr. Paulo de Tarso Verissimo no valor mensal total de R$ 16.773,30 [à base de 50% para a sua companheira, a Sra. Irenilda Alves Fernandes, e 50% para a filha que tivera com ela, Paula Cissa Veríssimo]. 
26. A pesquisa no site do Tribunal de Justiça do Rio Grande do Norte, em nome de Paulo de Tarso Verissimo, apontou o seguinte processo: Execução Fiscal 0100898-57.2017.8.20.0110 em face de Paulo de Tarso Verissimo, autuado em 4/12/2017, (peça 34) , sendo do conhecimento do Juízo da Vara Única de Alexandria/RN, por meio do Despacho exarado em 12/12/2017, o fato de que o executado é falecido, inclusive a existência de outra execução fiscal, titularizada pelo Ministério Público, proposta em face dos herdeiros e do de cujus. Registre-se o Despacho de 8/6/2018, ‘não havendo indicação prévia de bens pelo exequente, proceda-se o bloqueio de valores, via Bacenjud suficientes para satisfazer a execução, caso não encontre valores, proceda-se com a consulta, bloqueio e penhora de veículos, via Renajud’ (peça 34, p. 2) .
CONCLUSÃO
27. A presente tomada de contas especial foi instaurada em 8/6/2016, data posterior ao óbito do responsável, Sr. Paulo de Tarso Veríssimo, em 12/11/2015 (peça 29) .
28. No que tange à citação de Paulo de Tarso Verissimo, por meio do Ofício 3909/2017-TCU/SECEX-RJ (peças 7,8) , com ciência do seu recebimento em 3/1/2018, conclui-se que restou inviabilizada pelo falecimento desse agente responsável [em] 12/11/2015. Em tais circunstâncias, caberia dirigir citação ao espólio, na pessoa do inventariante ou dos sucessores para que respondam pelo ressarcimento do prejuízo, no limite do patrimônio legado (Constituição da República Federativa do Brasil, art. 5º, inciso XLV) .
29. Por sua vez, a Lei Orgânica do TCU (Lei 8.443/1992) , em consonância com o dispositivo constitucional em questão, dispôs, em seu art. 5°, inc. IX, que estão abrangidos pela sua jurisdição ‘os sucessores dos administradores e responsáveis a que se refere este artigo, até o limite do valor do patrimônio transferido, nos termos do inciso XLV do art. 5° da Constituição Federal’.
30. Registre-se as informações do Cartório do Ofício Único de Tibau do Sul da Comarca de Goianinha/RN, do Cartório Único de Olho D’Água do Borges/RN, e do Cartório Único Judiciário da Comarca de Alexandria/RN, acerca da inexistência de abertura de inventário judicial ou extrajudicial em nome de Paulo de Tarso Verissimo. 
31. Diante da notícia de concessão de pensão por morte à companheira e [à] filha do responsável, no valor total de R$ 16.773,30, cabe citar o espólio do Sr. Paulo de Tarso Verissimo, na pessoa de seus sucessores, Irenilda Alves Fernandes e Paula Cissa Veríssimo, com respaldo no art. 1.690, caput, do Código Civil: ‘Compete aos pais, e na falta de um deles ao outro, com exclusividade, representar os filhos menores de dezesseis anos, bem como assisti-los até completarem a maioridade ou serem emancipados.’”
10.	Com base nos apontamentos acima, a Sec/RJ levou a efeito a citação do espólio do Sr. Paulo de Tarso Veríssimo, na pessoa de seus sucessores, a Sra. Irenilda Alves Fernandes e Paula Cissa Veríssimo, representada por sua genitora, pelo débito ora em discussão (peças 36, p. 5, 37, 41/44) .
11.	Transcorrido in albis o prazo para a apresentação das alegações de defesa, a Sec/RJ propõe, em síntese, que: a) o espólio do responsável seja considerado revel, nos termos do art. 12, § 3º, da Lei 8.443/1992; b) as contas do Sr. Paulo de Tarso Veríssimo sejam julgadas irregulares; c) o seu espólio seja condenado ao pagamento do débito de R$ 100.000,00; e d) seja remetida cópia do Acórdão que sobrevier ao Ministério Público da União.
12.	O Parquet especializado, em parecer da lavra do Subprocurador-Geral Paulo Soares Bugarin, anuiu ao encaminhamento alvitrado pela unidade técnica (peça 48) .
		É o Relatório.

não há.

Subprocurador-Geral Paulo Soares Bugarin.

TOMADA DE CONTAS ESPECIAL. MUNICÍPIO DE JOÃO DIAS/RN. FESTA DO 1º JOÃO PEDRO EM JOÃO DIAS. NÃO COMPROVAÇÃO DA EFETIVA REALIZAÇÃO DO EVENTO. AUSÊNCIA DE DOCUMENTAÇÃO EVIDENCIANDO O NEXO CAUSAL ENTRE AS DESPESAS HAVIDAS NO CUMPRIMENTO DO OBJETO AVENÇADO E OS RECURSOS CONVENIADOS. CITAÇÃO. NOTÍCIA DE FALECIMENTO DO RESPONSÁVEL ANTES DA CITAÇÃO DO TCU. INEXISTÊNCIA DE PROCESSO DE INVENTÁRIO. CITAÇÃO DO ESPÓLIO NA PESSOA DA COMPANHEIRA E DA FILHA DO DE CUJUS. REVELIA. CONTAS IRREGULARES. DÉBITO. 1) Julgam-se irregulares as contas do responsável falecido, condenando o espólio ou os herdeiros legais, caso tenha havido a partilha de bens, até o limite do patrimônio transferido, ao pagamento do dano causado ao erário, em função da não comprovação da boa e regular aplicação de recursos federais recebidos mediante convênio. 2) O ônus de comprovar a regularidade da integral aplicação dos recursos públicos ao objeto do convênio compete ao gestor, por meio de documentação idônea, que demonstre, de forma efetiva, os gastos efetuados e o nexo de causalidade entre as despesas realizadas e a verba federal recebida. 3) Nos termos do art. 12, § 3º, da Lei 8.443/1992, o responsável que não atende à citação deste Tribunal deve ser considerado revel, dando-se prosseguimento ao processo.

TOMADA DE CONTAS ESPECIAL (TCE)

Secretaria do TCU no Estado do Rio de Janeiro - Sec/RJ.

Em exame a Tomada de Contas Especial instaurada pelo Ministério do Turismo – MTur em desfavor do Sr. Paulo de Tarso Veríssimo, Prefeito de João Dias/RN no período de 2009 a 2012, em razão da impugnação total das despesas decorrentes do Convênio 703.720/2009.
2.	Mencionado ajuste, celebrado entre aquele órgão e a referida municipalidade, teve por objeto o incentivo ao turismo por meio do apoio à realização do evento intitulado “Festa do 1º João Pedro em João Dias – RN”, com realização nos dias 26 e 27 de junho de 2009. 
3.	Para a execução do avençado, foram previstos R$ 104.170,00, dos quais R$ 100.000,00 foram repassados pelo concedente por meio da Ordem Bancária 2009OB801212 em 8/9/2009. O ajuste vigeu de 17/6 a 30/10/2009, com prazo de apresentação da prestação de contas até 30/11/2009.
4.	O MTur, mediante a Nota Técnica de Reanálise 1.268/2013, reprovou a prestação de contas encaminhada pelo ex-alcaide, em função, sinteticamente, da ausência de comprovação da efetiva realização do evento, e instaurou a presente TCE. 
5.	No âmbito deste Tribunal, a Secretaria do TCU no Estado do Rio de Janeiro – Sec/RJ instruiu os autos e, por delegação de competência deste Relator, efetuou a citação do Sr. Paulo de Tarso Veríssimo pelo débito de R$ 100.000,00 à data de 8/9/2009. 
6.	Diante da notícia de falecimento do responsável – ocorrida em 12/11/2015 –, a unidade técnica realizou diligência ao Tribunal de Justiça do Rio Grande do Norte e ao Cartório Único Judiciário da Comarca de Alexandria/RN com o fito de obter informações sobre possível instauração de inventário ou de registro de partilha dos bens do de cujus.
7.	Respondida a medida saneadora, a Sec/RJ reinstruiu os autos e ponderou que não havia processo de inventário ou partilha de bens em nome do Sr. Paulo de Tarso Veríssimo. Dessa maneira, e ante a informação de que o ex-Prefeito havia deixado pensão por morte à sua companheira e à filha que tivera com ela, a unidade instrutiva efetuou a citação do espólio do ex-alcaide pelo débito ora em discussão, na pessoa de seus sucessores retromencionados, Sra. Irenilda Alves Fernandes e Paula Cissa Veríssimo, filha menor, representada por sua genitora.
8.	Transcorrido in albis o prazo para a apresentação das alegações de defesa, a Sec/RJ propõe, em síntese, que: a) o espólio do responsável seja considerado revel, nos termos do art. 12, § 3º, da Lei 8.443/1992; b) as contas do Sr. Paulo de Tarso Veríssimo sejam julgadas irregulares; c) o seu espólio seja condenado ao pagamento do débito de R$ 100.000,00; e d) seja remetida cópia do Acórdão que sobrevier ao Ministério Público da União.
9.	O Parquet especializado, em parecer da lavra do Subprocurador-Geral Paulo Soares Bugarin, anuiu ao encaminhamento alvitrado pela unidade técnica. 
10.	Conforme consta dos autos, o Ministério do Turismo reprovou a prestação de contas encaminhada pelo Sr. Paulo de Tarso Veríssimo em função da não comprovação da efetiva realização do evento “Festa do 1º João Pedro em João Dias – RN”. 
11.	Por meio da já mencionada Nota Técnica de Reanálise 1.268/2013, foram consignados os seguintes apontamentos (peça 1, pp. 192/193) : i) ausência de imagens com elementos que permitissem a identificação do evento, da cidade e da data de realização; ii) não envio de comprovação da divulgação da festividade em publicações de abrangência regional, estadual ou nacional; iii) inexistência de fotos/filmagens dos shows e/ou material de divulgação pós-evento; iv) não discriminação no Relatório de Cumprimento do Objeto da disponibilização de banheiros químicos, palco, sonorização, iluminação, telão e gerador, itens previstos no Plano de Trabalho da avença; e v) informação constante da prestação de contas de divulgação do evento por meio de carro de som praticada por empresa cujo ramo de atividade é a organização de feiras, congressos, exposições e festas. 
12.	Perscrutando os autos, verifico que, de fato, a comprovação da efetiva realização do evento é suportada, essencialmente, por declarações do próprio ex-Prefeito e de terceiros (peça 1, pp. 165/168) , que, nos termos da jurisprudência deste Tribunal, fazem prova tão-somente da existência da declaração, mas não do fato alegado (Acórdãos 9.458/2017, Relator Ministro Augusto Nardes; 5.407/2016, Relator Ministro Raimundo Carreiro; 8.938/2015, Relator Ministro-Substituto André de Carvalho, e  2.834/2015, Relator Ministro Augusto Nardes; todos da Segunda Câmara) .
13.	Ademais, também não há no processo elementos idôneos comprovando que as eventuais despesas havidas tenham sido suportadas com recursos do convênio em análise, ou seja, não restou comprovado o imprescindível nexo causal entre o gasto no objeto conveniado e a origem dos recursos. 
14.	Diante desse cenário, fica assente a existência do dano ao erário de R$ 100.000,00 nestes autos, prejuízo pelo qual deve ser responsabilizado o signatário da avença, o Sr. Paulo de Tarso Veríssimo. 
15.	Dada a notícia de falecimento do responsável e da ausência de processo de inventário ou de partilha de bens, a Sec/RJ, de forma acertada, efetuou a citação do espólio do de cujus, na pessoa de sua companheira e da sua filha, menor de idade, representada pela sua genitora.
16.	Tendo em vista a ausência de manifestação das representantes do espólio do Sr. Paulo de Tarso Veríssimo, cumpre dar prosseguimento ao processo, nos termos do art. 12, § 3º, da Lei 8.443/1992.
17.	À guisa de conclusão, as contas do Sr. Paulo de Tarso Veríssimo devem ser julgadas irregulares, condenando-se o seu espólio ao pagamento do débito de R$ 100.000,00, que deve sofrer os respectivos consectários legais a partir de 8/9/2009.
18.	Insta ressaltar que não cabe a aplicação de penalidade pecuniária, haja vista o caráter personalíssimo da sanção que não pode ser imputada a gestor falecido, tampouco transferida aos seus sucessores.
19.	Por fim, deixo de acolher a proposta da unidade técnica de encaminhar cópia do Acórdão que sobrevier ao Ministério Público da União, haja vista que tal providência, em função do falecimento do responsável, seria inócua, pois eventual repercussão na esfera penal, ou ainda civil, de improbidade administrativa, vislumbrada por aquele órgão ministerial na conduta do de cujus não poderia ser estendida aos sucessores. Cito como precedentes os Acórdãos 9.702/2017 e 1.656/2014, ambos da Segunda Câmara e de minha Relatoria. 
	Ante o exposto, anuo ao encaminhamento unânime da Sec/RJ e do MP/TCU, e manifesto-me por que seja adotado o Acórdão que ora submeto a este Colegiado. 
	
	T.C.U., Sala das Sessões, em 21 de maio de 2019. 
MARCOS BEMQUERER COSTA
Relator